臺灣臺北地方法院民事判決  
110年度簡上字第263號
111年1月26日辯論終結
上  訴  人  安泰商業銀行股份有限公司


法定代理人  丁予康  


訴訟代理人  凌素雯  
被上訴人    賴素惠  


上列當事人間請求清償借款事件，上訴人對於中華民國110年4月
22日本院臺北簡易庭110年度北簡字第1472號第一審判決不服，
提起上訴，本院判決如下：
    主      文
一、原判決關於駁回上訴人後開第二項之訴，及命上訴人負擔訴
    訟費用之裁判均廢棄。
二、被上訴人應再給付上訴人如附表所示之違約金。
三、第一審關於命上訴人負擔訴訟費用部分及第二審訴訟費用均
    由被上訴人負擔。
    事實及理由
壹、程序部分
    被上訴人經合法通知，未於言詞辯論期日到場，核無民事訴
    訟法第386條所列各款事由，爰依上訴人之聲請，由其一造
    辯論而為判決。
貳、實體部分
一、上訴人起訴主張：被上訴人於民國93年3月26日向上訴人借
    款新臺幣（下同）39萬元，借款期間5年，並約定自實際撥
    款日起，以每月為一期，依約定利率，按年金法每月平均攤
    還本息；如有一部遲延，即喪失期限利益，視為全部到期，
    除仍按約定利率計息至清償日止外，違約金部分，逾期在6
    個月以內者，按上開利率10％計付違約金，逾期在6個月以上
    者，按上開利率20％計付違約金。復依金融監督管理委員會
    於102年11月18日公告、103年5月18日施行之「消費性無擔
    保貸款定型化契約應記載事項」第7條，違約金每次違約狀
    態最高連續收取期數為9期。詎被上訴人僅繳納本息至95年2
    月26日，迄今尚積欠本金270,028元及附表所示之利息、違
    約金未清償，爰依消費借貸法律關係，請求被上訴人清償附
    表所示之金額等語。
二、被上訴人未於原審及本院言詞辯論期日到場，亦未提出書狀
    為何聲明或陳述。
三、原審判決被上訴人應給付上訴人如附表所示之本金及利息，
    並駁回上訴人違約金之請求。上訴人就其敗訴部分不服，提
    起上訴，上訴聲明為：㈠、原判決不利於上訴人部分廢棄；㈡
    、被上訴人應再給付上訴人如附表所示之違約金（至原審判
    決上訴人勝訴部分，因被上訴人未提起上訴而確定）。
四、本院之判斷：
㈠、違約金酌減之性質：
  1.按約定之違約金額過高者，法院得減至相當之數額，民法第
    252條規定甚明。參諸本條之立法理由載明：「謹按違約金
    之數額，雖許當事人自由約定，然使此約定之違約金額，竟
    至超過其損害額，有顯失公平之情形時，債務人尚受此約定
    之拘束否，各國法例不一。本法則規定對於違約金額過高者
    ，得由法院減至相當額數，以救濟之。蓋以保護債務人之利
    益，而期得公平之結果也」，足見違約金酌減之規定為民法
    第148條第2項誠實信用原則之具體化，目的係在衡平調整當
    事人間之權利義務關係。
  2.又關於違約金之酌減，法院得否依職權發動（即不待債務人
    聲請）、是否為法院應依職權調查之事項，學說及實務容有
    爭論（此部分請參楊芳賢，民法違約金酌減規定之若干問題
    ，臺大法學論叢，40卷4期，頁0000-0000，100年；吳從周
    等人合著，違約金酌減之裁判分析，頁291-302，臺北：元
    照，102年）。考量我國民法第252條已明定法院得酌減違約
    金，未設債務人聲請之要件，立法理由亦未提及參考德國民
    法（德國民法第343條第1項第1句明定須經債務人聲請），
    再對照我國民法第187條第3項法定代理人責任、第188條第2
    項僱用人責任、第227條之2第1項情事變更原則，均明定由
    被害人或當事人聲請，法院始得斟酌令行為人或其法定代理
    人、僱用人為全部或一部損害賠償，或增、減給付或變更其
    他原有效果，則依條文文義及體系解釋，可認立法者就違約
    金之酌減，有意制定與德國民法有別之規範。易言之，不待
    債務人聲請，法院即可依職權酌減違約金。
  3.至於違約金酌減是否為法院應依職權調查之事項，本於民事
    訴訟辯論主義第三命題，當事人未提出之證據，法院不得依
    職權調查（參民事訴訟法第286條），且因違約金酌減之基
    本理念為誠信原則，無所謂發現真實可言，法院自無依民事
    訴訟法第288條第1項規定，不能依當事人聲明之證據而得心
    證，為發現真實認為必要，依職權調查證據之餘地。復因本
    條不待債務人聲請，法院本可依職權為之，故解釋上只要訴
    訟中已有關於違約金過高之事實及證據資料，無論該事實及
    證據資料係由何人提出，法院均得依職權斟酌並適用法律。
    上訴人援引最高法院93年度台上字第909號判決，主張被上
    訴人未主張並舉證違約金過高而顯失公平，原審當然應受兩
    造違約金約定之拘束云云，要屬無據。
㈡、本件兩造約定之違約金，並無顯失公平過高之情事：
　1.觀諸兩造所簽立之信用借款契約書壹之五約定：「甲方（即
    被上訴人）如遲延還本或付息時，本金自到期日起，利息自
    應付日起，照應還款額，逾期在6個月以內部分，按前開約
    定利率10％，逾期超過6個月部分，按前開約定利率20％計付
    違約金」（見原審卷第9頁），上訴人於原審並僅請求如附
    表所示連續9期之違約金（見原審卷第25至26頁），核與金
    融監督管理委員會（下稱金管會）為維護消費者權益，於10
    2年11月18日公告、103年5月18日生效之「消費性無擔保貸
    款定型化契約應記載事項」第7條第1、2項第1款規定完全相
    符，上訴人既依主管機關公告之內容訂定定型化契約，實難
    認兩造約定之違約金數額有過高之情事。
　2.況金管會前開應記載事項第7條之說明明確記載：「實務上
    多數銀行之遲延利息係按原利率計收，且原訂利率並未將借
    戶未來不給付風險等催收成本計入，考量違約催收處理成本
    之必要，收取違約金有其合理性。爰此，該違約金定位為『
    損害賠償總額預定性質』，係填補遲延利息以外之損害成本
    （即僅填補資金成本以外之催收成本），…」，益見上訴人
    對被上訴人收取如附表所示之違約金，係為填補上訴人因被
    上訴人違約所生之催收處理成本，未違反民法第252條酌減
    違約金之誠信原則核心理念，上訴人自得依消費借貸法律關
    係，請求被上訴人給付如附表所示之違約金。
五、綜上所述，兩造約定之違約金並無數額過高而顯失公平之情
    事，法院自不得依民法第252條規定酌減違約金。從而，上
    訴人依消費借貸法律關係，請求被上訴人給付如附表所示之
    違約金，為有理由，應予准許。原審就違約金部分為上訴人
    敗訴之判決，顯有違誤，上訴意旨就該部分指謫原判決不當
    ，求予廢棄改判，為有理由，爰由本院廢棄改判如主文第2
    項所示。
六、本件事證已臻明確，上訴人其餘攻擊、防禦方法及所提證據
    ，經核均與判決結果不生影響，爰不一一論列，併此敘明。
七、訴訟費用負擔之依據：民事訴訟法第78條。
中　　華　　民　　國　　111 　年　　2 　　月　　23    日
                  民事第八庭  審判長法  官  鄭佾瑩
                                    法  官  陳威帆
                                    法  官  吳佳樺
以上正本係照原本作成。
本判決不得上訴。
中　　華　　民　　國　　111 　年　　2 　　月　　23    日
                                    書記官  黃湘茹
附表：
本金 (新臺幣) 計息本金 利息  違約金    計息期間 (民國) 週年利率(％) 計算期間(民國) 週年利率(％) 270,028元 同左 自95年2月27日起至清償日止 12％ 自95年3月28日起至95年9月27日止 1.2％     自95年9月28日起至95年12月27日止 2.4％